最　高　行　政　法　院　判　決　　　　　　　　　　九十一年度判字第一三五號
　　原　　　告　甲○○
　　被　　　告　勞工保險局
　　代　表　人　郭芳煜
右當事人間因勞保事件，原告不服行政院中華民國八十九年一月七日台八十九訴字第
○○六○六號再訴願決定，提起行政訴訟。本院判決如左：
　　主　文
再訴願決定、訴願決定及原處分均撤銷。
訴訟費用由被告負擔。
　　事　實
緣原告於民國五十八年八月七日由聯勤第二○五廠申報參加勞工保險，嗣於六十五年
三月六日退出勞工保險轉投公務人員保險，復於八十三年六月二十二日再轉投勞工保
險。其於八十七年十月二十九日向被告申請保留原有勞工保險年資。被告以八十七年
十二月三日八七保給字第六○三三四○六號書函，否准其申請。原告不服，向勞工保
險監理委員會申請審議結果，未獲變更，一再訴願，遞遭決定駁回，遂提起行政訴訟
。茲摘敘兩造訴辯意旨於次：
原告起訴意旨略謂：勞工保險條例六十八年二月十九日修正時，增訂第七十六條條文
，復於七十七年二月三日將該條文中「未曾領得現金給付」之限制刪除。嗣有行政院
國軍退除役官兵輔導委員會劉姓員工於七十一年三月一日轉投公務人員保險，於八十
二年四月二十六日申請勞保年資及請領老年給付。其曾於勞保有效期間領取配偶生育
給付有案，與六十八年二月二十一日修正施行之勞工保險條例第七十六條規定不符，
亦經被告核定不予保留勞保年資及請領老年給付，後經行政法院判決，被告決定放寬
，並於八十七年一月十五日以台八十六勞保二字第○五二三七八號放寬前述之申請規
定。據此雖於勞保有效期間曾領取現金給付者，被告改准予保留保險年資及請領老年
給付。如依被告所述，應依轉投保當時之法令，則如何可修正六十八年二月二十一日
勞工保險條例第七十六條規定。被告基於法律不溯及既往原則而否准原告之請求，惟
法律不溯既往原則之主要精神，在於保護人民權利，非剝奪人民權利。亦即對人民有
利或因政府政策改變而損及人民權利者，法律應溯及既往。由勞工保險條例六十八年
二月二十日以前規定年資中斷二年以內併計，七十七年二月五日修正以前之年資中斷
六年以內併計，現行規定，年資中斷不論多久均併計，更證實保護人民權利為第一要
務。被告所稱依轉投保當時法令，無得保留勞工保險年資之規定。惟當時投保者，被
告未印製「保單」給被險人，此種損及被保險人權益之行為，被告又如何補償？原告
權益係因被告未印「保單」交付及政府實施民營化政策改變所引發。退一步而言，政
府經數年實施國營化政策後，又強迫勞工保險改為全民保險，被告是否又可依當時之
法令，即無如上開被保險人得保留勞工保險年資之規定，及基於法律不溯及既往而否
決勞保年資？爰請判決撤銷一再訴願決定及原處分等語。
被告答辯意旨略謂：按勞工保險條例原無勞保被保險人轉投公保得保留原有勞保年資
之規定，六十八年二月十九日修正該條例始增訂第七十六條條文規定，並自同年二月
二十一日起施行。本件原告於五十八年八月七日由聯勤第二○五廠申報參加勞工保險
，嗣於六十五年三月六日退出勞保轉投公務人員保險，依法律不溯既往原則，自無前
揭六十八年二月十九日修正公布之勞工保險條例第七十六條規定之適用，被告核定不
予保留原有勞保年資，於法並無不合。且依法律不溯既往原則，就特定法律事實適用
法律，應適用該事實發生時有效之法律，縱嗣後該法律經修正，則修正後之法律亦不
得溯及適用於該法律事實。是以，原告申請保留轉投公保前之勞工保險年資應依行為
時即轉投公保時之法律規定辦理，而勞保條例原無勞保被保險人轉投公保得保留原有
勞工保險年資之規定，直至六十八年二月二十一日增訂之勞保條例第七十六條條文規
定始生效施行，是被保險人轉投公保時既無法律得以適用，自不得保留原有勞保年資
，此乃法律不溯既往原則。另原告稱被告沒有印製「保單」給被保險人，損其權益云
云，均與本件判斷無關。至原告起訴狀略稱劉忠信之案例，經查劉忠信係於七十一年
三月一日轉投公保，曾於保險有效期間領取配偶生育給付，嗣奉行政院勞工委員會八
十七年一月十五日臺八十六勞保二字第○五二三七八號函釋規定，放寬被保險人於六
十八年二月二十一日至七十七年二月四間轉投公務人員保險或符合私立學校教職員保
險，在勞保有效期間曾請領現金給付者准予保留原有勞保年資，與本件情形不同，且
行政法院七十八年度判字第二二四一號判決及七十九年度一五七七號判決，對被保險
人於六十八年以前即已轉投公保之相同案例，均基於法律不溯既往原則否准保留勞保
年資駁回原告之訴。綜上所述，原告提起本件行政訴訟顯無理由，請判決駁回原告之
訴等語。
　　理　由
本件原告於五十八年八月七日由聯勤第二○五廠申報參加勞工保險，嗣於六十五年三
月六日退出勞工保險轉投公務人員保險，復於八十三年六月二十二日因所任中華工程
股份有限公司民營化，再轉投勞工保險等，為兩造不爭之事實。原告於八十七年十月
二十九日向被告申請保留原有勞工保險年資，被告以勞工保險條例原無勞保被保險人
轉投公保得保留原有勞保年資之規定，六十八年修正該條例始增訂第七十六條條文規
定，同年二月二十一日起施行。本件原告於六十五年三月六日退出勞保轉投公務人員
保險，依法律不溯既往原則，無該條文之適用為由，而駁回其申請。勞委會及行政院
訴願、再訴願決定遞予維持，固非無見。惟查勞工保險條例係以推行社會政策、保障
勞工經濟收入安全之制度，該條例最初立法時，原無參加勞工保險後改參加公務人員
保險得保留其原有勞保年資之規定，至六十八年修法時，立法院認勞工進修升等為公
務員值得鼓勵，倘勞工參加勞保二、三十年後參加公保，其原繳勞保保費中含有老年
給付準備金，轉業後至屆齡退休，喪失其全部已投勞保年資，以公保、勞保均係政府
主辦之社會政策，不能剝奪勞工權益等情，乃於該條例第七十六條新增規定：「被保
險人在保險有效期間，未曾領得現金給付者，於轉任公務員參加公務人員保險時，其
原有勞保年資，應予保留，於其年老依法退職時，應分別計算核發應得之老年給付。
前項年資之保留及老年給付計算辦法，由中央主管機關擬訂，報請行政院核定之。」
當時之主管機關內政部旋報經核定以六十八年十月十八日臺內社字第四○二八五號令
發布勞工保險被保險人轉投公務人員保險其年資保留及老年給付計算辦法，於第二條
第一項規定：「被保險人參加勞工保險一年以上，在保險有效期間，未曾領取現金給
付者，於轉任公務人員參加公務人員保險後得由其本人或委託其服務單位，檢具勞工
保險被保險人保留年資申請書暨公務人員保險證正背面影本向勞保局辦理原有勞保年
資之保留。」其後復以上開條文對勞保轉投公保之規定限以未曾領取現金給付者為限
，始能保留其原有勞保，惟勞保現金給付種類甚多，其給付金額不多，倘因曾領取低
額現金給付，即不能保留其勞保，有悖制定該規定之精神，遂於七十七年修正該條例
時，將該條第一項修正規定為：「被保險人於轉投軍人保險、公務人員保險或私立學
校教職員保險時，不合請領老年給付條件者，其依本條例規定參加勞工保險之年資，
應予保留，於其年老依法退職時，得依本條例第五十九條規定標準請領老年給付。」
綜上所述，勞工保險條例第七十六條第一項修正立法理由，既係以勞保之保險費原即
含有老年給付準備金，為免轉為公保後至屆齡退休，而喪失其全部已投勞保年資，始
修法增訂該條，立法目的係在保障勞工。現條文既明文規定原參加勞工保險而不合老
年給付者，於其轉投軍人保險、公務人員保險或私立學校教職員保險時，其原參加勞
工保險之年資，應予保留，於其年老依法退職時，請領老年給付，並未設有其他限制
。則原告依法申請退職時如在七十七年勞工保險條例第七十六條修正之後，即有該規
定之適用。其在投保公務人員保險之前，自五十八年八月七日至六十五年三月六日之
原參加勞工保險年資，自應予保留，於其年老依法退職時，依勞工保險條例第五十九
條規定標準請領老年給付，此與法律不溯及既往之問題係屬二事。本件被告以原告六
十五年三月六日退保轉投公務人員保險時，並無得保留年資規定，而駁回其申請，對
修正勞工保險法第七十六條第一項規定之適用，似有誤解，自有可議。一再訴願決定
均未予糾正，亦不無疏略。原告執此爭執，應認為有理由，爰將訴願、再訴願決定及
原處分（含審定書）均予撤銷，由被告另為適法之處分，以昭折服。
據上論結，本件原告之訴為有理由，爰依行政訴訟法施行法第二條、行政訴訟法第九
十八條第三項前段，判決如主文。
中　　華　　民　　國　　九十一　　　年　　 一 　　　　月　  二十一　　　日
                    最 高 行 政 法 院  第 一 庭
                                審 判 長 法  官　　　黃　綠　星
                                         法  官      彭  鳳  至
                                         法  官　　　蔡　進　田
                                         法  官　　　黃　璽　君
                                         法  官　　　廖　宏　明
右  正  本  證  明  與  原  本  無  異
　　　　　　　　　　　　　　　　　　　　 法院書記官　邱  彰  德
中　　華　　民　　國　　九十一　　　年　　　一　　　　月　　二十一　　　日
